【裁判字號】    95,抗,1050
【裁判日期】    951215
【裁判案由】    留置
【裁判全文】
臺灣高等法院刑事裁定                  95年度抗字第1050號
抗  告  人
即  證  人  甲○○
                      （現於臺灣臺北看守所羈押中）
上列抗告人因殺人案件，不服臺灣板橋地方法院，中華民國95年
11月16日留置裁定（95年度少重字第3號），提起抗告，本院裁
定如下：
    主  文
原裁定撤銷，發回臺灣板橋地方法院。
    理  由
一、本件原裁定意旨命臺灣板橋地方法院九十五年度少重字第三
    號殺人案件之證人即抗告人甲○○，應於民國九十五年十一
    月十八日由法務部調查局施行測謊鑑定。抗告意旨則略以：
    (一)證人長期羈押於看守所，身心已受影響，復甫接獲一審判
    處無期徒刑之判決，情緒波動甚大，已不適宜為測謊鑑定。
    (二)測謊鑑定之準確度至今仍有疑義，且本件距案發已有一段
    時日，證人記憶是否猶新，仍有疑問，測謊鑑定實無法於嚴
    格證據法則下，作為事實判斷之基礎。(三)證人目前不宜且不
    擬進行測謊鑑定，縱使強行對被告進行測謊鑑定，該測謊鑑
    定報告亦無證據能力等語。
二、經查：
  (一)因鑑定被告心神或身體之必要，得預定七日以下之期間，將
    被告送入醫院或其他適當之處所，刑事訴訟法第二百零三條
    第三項定有明文。申言之，鑑定留置處分僅得以被告為對象
    ，並不包含證人在內；且鑑定留置目的，限為鑑定被告心神
    或身體狀態為要件，測謊鑑定非屬之。查本件原審裁定係以
    鑑定留置票通知證人甲○○進行測謊鑑定，創設法律所無之
    強制處分類型，已然違反強制處分應具備法律明文授權，即
    法律保留原則之要求，顯有違誤。
  (二)再按證人恐因陳述致自己或與其有前條第一項關係之人受刑
    事追訴或處罰者，得拒絕證言，刑事訴訟法第一百八十一條
    規定甚明。衡其法理基礎乃在於法律不能強人所難，即不自
    證己罪原則。經查，本件證人即抗告人甲○○業於原審九十
    五年十二月六日審理程序中為拒絕證言之陳述（原審影卷一
    七頁背面），原審強制證人施行測謊鑑定，亦即藉由受測人
    不可支配、無法控制的生理反應來探知其可能不欲人知的訊
    息，該測謊鑑定所得結果，已然架空上開拒絕證言規定之立
    法意旨，致強使證人自證己罪，對於人權不能謂無所侵害，
    其不妥當性甚為顯然。綜上，抗告人之抗告為有理由，應由
    本院將原裁定撤銷，發回原審法院，更為妥適之裁定，以期
    適法。
三、據上論斷，依刑事訴訟法第四百十三條前段，裁定如主文。
中    華    民    國    95    年    12    月    15    日
                  刑事第十八庭審判長法  官  溫耀源
                                    法  官  邱同印
                                    法  官  段景榕
以上正本證明與原本無異。
不得再抗告。
                                    書記官  陳靜姿
中    華    民    國    95    年    12    月    15    日


司法院資訊處製作；財團法人民間司法改革基金會備份。
